臺灣雲林地方法院刑事判決　　　　　　　 96年度訴字第337號
公　訴　人　臺灣雲林地方法院檢察署檢察官
被　　　告　甲○○
　　　　　　　　　　　3號2樓.
　　　　　　　　　　（現羈押於臺灣雲林看守所）
指定辯護人　本院公設辯護人乙○○
上列被告因強盜等案件，經檢察官提起公訴（96年度偵字第2307
號），本院判決如下：
    主      文
甲○○意圖為自己不法之所有，攜帶兇器，以脅迫至使不能抗拒
，而取他人之物，累犯，處有期徒刑伍年，扣案之美工刀壹把沒
收；又無故侵入他人住宅，累犯，處有期徒刑貳月，減為有期徒
刑壹月；又竊盜，累犯，處有期徒刑陸月，減為有期徒刑參月；
又意圖為自己不法之所有，攜帶兇器，以脅迫至使不能抗拒，而
取他人之物，累犯，處有期徒刑肆年陸月，扣案之美工刀壹把沒
收；又意圖為自己不法之所有，以詐術使人將本人之物交付，累
犯，處有期徒刑貳月。應執行有期徒刑陸年，扣案之美工刀壹把
沒收；應於刑之執行完畢或赦免後，令入相當處所施以監護參年
。
    事  實
一、(一)甲○○前因妨害公務、強盜案件，經臺灣高等法院於民國
      92年3 月27日，以91年度上訴字第3674號判決判處有期徒
      刑4 月、4 年5 月，應執行有期徒刑5 年7 月確定，於95
      年9月15日假釋出獄付保護管束，迄95年12月29日假釋期
      滿未經撤銷，以執行完畢論。
    (二)詎仍不知悔改，又因罹患情感性精神病及過去安非他命濫
      用史後遺症影響，致其依其辨識而行為之能力顯著降低：
      1.甲○○意圖為自己不法之所有，基於強盜之犯意，於96
        年4 月22日上午9 時許，在臺中市○○路○ 段後火車站
        前，攔乘丙○○所駕駛之656-EN號營業小客車，稱欲前
        往台中縣大甲鎮進香，經丙○○告知大甲媽祖已繞境至
        臺中縣大肚鄉街內後，即改稱要前往雲林縣莿桐鄉饒平
        村。至該村後，甲○○四處找尋朋友借錢均未果（於此
        發生2.之侵入住居及竊盜案，詳下述）。2 人繼續驅車
        前往彰化縣福興鄉工業區欲尋找甲○○之友人。遍尋未
        著後，甲○○再指示丙○○轉往臺北縣泰山鄉，迨車行
        至臺北縣蘆洲鄉某公墓，甲○○持客觀上可供作兇器使
        用之美工刀1 把，脅迫丙○○拿出財物，至使丙○○不
        能抗拒，將新臺幣（下同）1,400 元交予甲○○。隨後
        ，甲○○要求丙○○載其返途，途經苗栗縣某汽車旅館
        ，因丙○○要求，2 人即進入該旅館略事休息。於該旅
        館之127 號房中，甲○○接續上開強盜行為之犯意，持
        同1 把美工刀脅迫丙○○交付財物，並強取丙○○所有
        之MOTOROLA手機1 支（型號：V170、IMEI：
        000000000000000） 。2 人即離開上開汽車旅館，由丙○○駕車，前往新竹縣香山鄉某郵局提款，丙○○藉下
        車領錢之際故意拖延，甲○○則趁隙將丙○○所有之上
        開營業小客車強駛離去，直至汽油耗盡，而將之棄置於
        雲林縣土庫鎮○○里○○路8 號前。
      2.於同日上午12時9 分許，甲○○轉往雲林縣莿桐鄉○○
        村○○○路15 號 之1 的村長家中，因見村長家中無人
        ，竟意圖為自己不法之所有，基於竊盜及侵入住居之犯
        意，未經同意，無故進入村長家中，並在該住宅2 樓竊
        取村長之妻丁○○所有之珍珠項鍊1 條得逞。
      3.於96年4 月24日中午12時27分許，甲○○意圖為自己不
        法之所有，基於強盜之犯意，在雲林縣麥寮鄉○○路
        1-2 號「煒鴻汽車修理廠」前搭乘戊○○所駕駛之5Q-
        498 號營業小客車，佯稱欲前往北港朝天宮，途中又指
        示戊○○轉往雲林縣莿桐鄉，迨車行至莿桐鄉六合村某
        小巷，甲○○即取出上開客觀上可供兇器使用之美工刀
        1 把，脅迫戊○○交出財物，至使戊○○不能抗拒，將
        1,800 元交予甲○○。得手後甲○○再令戊○○將車開
        往濁水溪堤防，行至雲林縣莿桐鄉五華村濁水溪堤防10
        號觀測臺路時，甲○○承前強盜之接續犯意，喝令戊○○停車，強行取走戊○○身上之BENTEN牌（IMEI：
        000000000000000） 及OKWAP 牌（IMEI：
        000000000000000） 行動電話各1 支後，驅趕戊○○下
        車，強駛該車離去，並取走戊○○置於車上之2,000 元
        硬幣。
      4.96年4 月25日上午11時57分許，甲○○駕駛上開5Q-498
        號營業小客車，進入嘉義縣義竹鄉義竹村118- 6號台灣
        中油股份有限公司義竹加油站，明知自己無意支付油資
        ，竟意圖為自己不法之所有，向負責加油之服務人員表
        明要加油以此方式施用詐術，致使加油站員工陷於錯誤
        ，誤以為甲○○欲付款加油，而為其添加95無鉛汽油
        36.42 公升（價值1,020 元）後，隨即駕車逃逸。
    (三)嗣因甲○○駕駛上開5Q-498號贓車，為警於96年4 月25日
      下午3 時許，在高雄市○○區○○里○○○路1193號前查
      獲，並扣得5Q-498號營業小客車1 部、MOTOROLA牌、
      BENTEN牌、OKWAP 牌行動電話各1 支，珍珠項鍊1 條及其
      所有供作案工具之美工刀1 把。
二、案經丙○○、丁○○、戊○○訴由高雄市政府警察局保安大
    隊移送台灣雲林地方法院檢察官偵查起訴。
    理  由
壹、程序方面：
一、按被告以外之人於審判外之言詞或書面陳述，除法律有規定
    者外，不得作為證據，刑事訴訟法第159條第1項固有明文，
    惟被告以外之人於審判外之陳述，雖不符刑事訴訟法第 159
    條之1至第159條之 4之規定，而經當事人於審判程序同意作
    為證據，法院審酌該言詞陳述或書面陳述作成時之情況，認
    為適當者，亦得為證據，同法第159 條之5 第1 項亦有明文
    。
二、查丙○○、丁○○、戊○○、己○○之警詢筆錄（含指認紀
    錄）、丙○○、丁○○、戊○○等人之贓物認領保管單以及
    國防醫學院三軍總醫院病歷資料及該院96年6 月28日集逵字
    第0960010062號回函，雖均屬於審判外之言詞或書面陳述，
    原則上不得作為證據，惟被告及檢察官於本院審判程序中，
    已分別表示同意作為證據，法官審酌各該言詞及書面作成時
    之情況，認為適當，依上開規定，均得作為證據。
貳、實體方面
一、被告甲○○對於上開犯行迭於警詢、偵訊及本院審理之時均
    坦承不諱，並有下列證據可資補強：
    (一)就事實欄一、(二)1.96年4 月22日的強盜犯行部分，經核與
      告訴人丙○○於警詢中所證述之情節相符（見警卷第11至
      13頁），並有贓物認領保管單1 紙、照片4 張（警卷第18
      頁）、扣案之美工刀1 把可證。
    (二)就事實欄一、(二)2.96年4 月22日侵入住宅及竊盜之犯行，
      有告訴人丁○○警詢時之指述（見警卷第20至21頁），並
      有贓物認領保管單1 紙、照片8 張（含監視錄影器翻拍照
      片4 張，見警卷第24、25頁）可資佐證。
    (三)就事實欄一、(二)3.96年4 月24日強盜犯行之部分，與告訴
      人戊○○警詢時之證述相符（見警卷第27至29頁），並有
      贓物認領保管單2 紙、照片4 張（警卷第36頁）及上開扣
      案之美工刀1 把可供佐證。
    (四)就事實欄一、(二)4.96年4 月25日詐欺犯行之部分，與告訴
      人即被害人己○○之指述相符（見警卷第38至39頁），並
      有發票照片及上開加油站監視系統翻拍照片共4 張（警卷
      第41、42頁）可證。
    (五)綜上，足認被告之自白與事實相符，堪可採信，本案事證
      明確，被告之犯行應可認定。
二、被告另稱：其為上開犯行之時均無意識，所為之行為均因受
    女鬼操控所致；辯護人之辯護意旨則稱：被告行為之時因精
    神障礙或其他心智缺失，致其辨識行為為違法或依其辨識而
    行為之能力顯著降低，而有刑法第19條第2 項得減輕其刑之
    適用，經查：
    (一)就被告精神疾病病史而言：
      被告為中度智能障礙者，前曾於88年8 月間前往國防醫學
      院三軍總醫院（下稱三軍總醫院）初診，經該院診斷被告
      確實罹患情感性精神病，並因曾使用安非他命而出現情緒
      障礙、衝動控制障礙及性慾高等病徵，迭於88年8 月3 日
      至88年9 月1 日、90年6 月15日至90年7 月18日、90年10
      月12日至90年11月16日、90年11月23日至90年12月11日、
      91年3 月12日至91年4 月6 日、95年11月8 日至95年12月
      5 日多次住院治療，並領有有中華民國身心障礙手冊，此
      有國防醫學院三軍總醫院96年6 月28日集逵字第
      0960010062號函及所檢送之病歷影本各1 份在卷可按（見
      本院卷第36頁至第65頁）。被告另於91年間因強盜案件經
      由台灣板橋地方法院委託三軍總醫院院對其行為時之精神
      狀態進行鑑定，鑑定結果認定：「被告於臨床精神醫學上
      之診斷為：一、情感性精神病；二、疑似器質性精神病；
      三、過去曾有安非他命濫用。另需考慮之診斷包括『人格
      異常』及『衝動控制病患』…，被告受8 年以上長期情緒
      病患影響，並有家庭及經濟等壓力，其衝動控制不佳等症
      狀及性格異常，皆可視為次發於情感性精神病甚至器質性
      精神病之病程之下。被告於案發時否認有情緒低落、易怒
      或情緒亢奮、話多等情形，也否認受到幻聽或妄想等干擾
      。若考慮其受長期情緒疾患影響，現實感不足、衝動控制
      能力差，加上之前與家人衝突之暴力事件，造成焦慮度提
      高，則其衝動行為發生當時之精神狀態，實可達到精神耗
      弱之程度」等情，此亦有該院91年9 月10日精神鑑定報告
      書1 份附卷可參。是以，被告過去確實曾有患有精神疾病
      ，並經長期之治療，更於本案案發之前4 個多月，甫因該
      疾病接受住院治療，足認其確有受其精神疾病影響依其辨
      識而行為之可能性。
    (二)被告行為之時是否有因精神障礙或其他心智缺失，致其辨
      識行為為違法或依其辨識而行為之能力顯著降低之情形：
      經本院囑託財團法人彰化基督教醫院（下稱彰化基督教醫
      院）鑑定被告於案發時之精神狀況，其鑑定結果為：「
      ……個案確實罹患精神疾病，診斷為情感性精神疾病及過
      去之安非他命濫用史，而精神疾病的症狀於鑑定時仍然存
      在，但相對上處於穩定期，以衝動控制不佳為主。此病回
      推至民國96年4 月22日至同年同月25日之間，由於該疾病
      為長期慢性疾病，因此亦應仍然存在，但嚴重度應與鑑定
      時類似。整體而言其『依其辨識而行為之能力』有因病而
      較常人為低的現象。……」 ，此有財團法人彰化基督教
      醫院精神科彰基精鑑字第96080003號精神鑑定報告書1 份
      可參（見本院卷第126 頁至第132 頁）。本院參酌被告上
      開三軍總醫院之病歷資料暨鑑定報告書，其於案發前確已
      罹患情感性精神疾病並受安非他命濫用使用後遺症之影響
      ，又因該疾病為長期慢性疾病，被告未持續返回三軍總醫
      院追蹤治療，自其95年12月5 日辦理出院後，最後一次於
      96 年1月3 日接受門診治療並領取14天份之藥劑（見本院
      卷第65頁），其藥物服畢迄本案發生之時亦已歷時約3 個
      月餘，自有因受該病之影響而於本件行為時，依其辨識而
      行為之能力顯著降低之可能性存在；再從彰化基督教醫院
      就本案對被告進行精神鑑定所為之鑑定報告加以觀察，被
      告於鑑定之時不斷強調其有幻覺、有被女鬼控制的特殊妄
      想，雖此部分從被告之病歷紀錄未得到支持，且被告在表
      現上亦與臨床上此類症狀患者之典型表現不相符合，而無
      從加以肯認，惟同鑑定報告除與前揭三軍總醫院之鑑定報
      告抱持相同之診斷意見之外，並肯定被告確實因上開疾病
      產生「依其辨識而行為的能力」較常人為低之現象，而達
      到所謂「耗弱」之程度；另參酌被告於行準備程序時，稱
      因看到女鬼而將本院法警室之玻璃踢破（見本院卷第118
      頁），並於羈押期間因於舍房內以腳踹舍房門，屢經勸阻
      不聽而經雲林看守所施以腳鐐，此有臺灣雲林看守所被告
      施用戒具報告表1 紙（本院卷第111 頁）在卷可憑，足認
      被告確實有鑑定報告書所稱「衝動控制不佳」之病徵；復
      以被告前於91年間所為之強盜犯行，經台灣高等法院91年
      度上訴字第3674號援引上開三軍總醫院鑑定報告書而認定
      被告已達精神耗弱之程度，該案之犯罪情節與手法與本案
      相似度極高等等情狀，因認被告於本案行為時，確受情感
      性精神病及過去安非他命濫用史後遺症之影響，致其辨識
      行為違法之能力，顯著降低。是辯護人為被告辯護稱：被
      告於行為時，因精神障礙，致依其辨識而行為之能力，顯
      著降低一節，應堪採信。
三、(一)按刑法第321條第1項第3款所謂之「兇器」，其種類並無
      限制，凡客觀上足對人之生命、身體、安全構成威脅，具
      有危險性之兇器均屬之（最高法院79年台上字第5253號判
      例參照）。查扣案之美工刀1把為金屬製品，且其刀鋒銳
      利，如持以揮舞，自足以對人之生命及身體安全造成威脅
      ，自屬刑法第321條第1項第3款之兇器。
    (二)核被告甲○○事實欄一、(二)1.、3.所為，均係犯刑法第
      328 條第1 項強盜罪，而有同法第321 條第1 項第3 款攜
      帶兇器之加重處罰情形，應論以同法第330 條第1 項之加
      重強盜罪。其事實欄一、(二)2.所為，分係犯同法第306 條
      第1 項侵入住宅罪、第320 條第1 項竊盜罪。其事實欄一
      、(二)4.所為，係犯同法第339 條第1 項詐欺取財罪。
    (三)按數行為於同時同地或密切接近之時地實施，侵害同一之
      法益，各行為之獨立性極為薄弱，依一般社會健全觀念，
      在時間差距上，難以強行分開，在刑法評價上，以視為數
      個舉動之接續施行，合為包括之一行為予以評價，較為合
      理，則屬接續犯，而為包括之一罪，此有最高法院86年台
      上字第3295號判例可資參照。被告96年 4月22日加重強盜
      犯行之部分，雖分別於不同時地，持美工刀要脅被害人丙○○令其交付財物，惟就其所侵害之法益及行為之時空加
      以觀察，其數行為間之獨立性極為薄弱，無從予以割裂評
      價，應概括地予以認定為1行為而成立接續犯，論以1個加
      重強盜罪。同理，就96年 4月24日加重強盜犯行之部分亦
      應秉此意旨，僅論以1個加重強盜罪即為已足。又被告前
      後兩次加重強盜之犯行與侵入住宅、竊盜、詐欺之犯行間
      ，犯意各別，罪名互異，應予分論併罰。
    (三)被告前因妨害公務、強盜案件，經臺灣高等法院於92年3
      月27日，以91年度上訴字第3674號判決判處有期徒刑4 月
      、4 年5 月，應執行有期徒刑5 年7 月確定，於95 年9月
      15日假釋出獄付保護管束，迄95年12月29日假釋期滿未經
      撤銷，以執行完畢論，此有臺灣高等法院被告前案紀錄表
      1 份在卷可查，其於有期徒刑執行完畢後5 年內，故意再
      犯本案有期徒刑以上之罪共5 罪，均成立累犯，均應依刑
      法第47條第1 項之規定，分別加重其刑。又被告於實行前
      揭犯行之際，因罹患情感性精神病及受過去安非他命濫用
      史之影響，而有依其辨識而行為之能力顯著減低之情形產
      生，已如前述，爰依刑法第19條第2 項之規定，均減輕其
      刑，並均依法先加後減之。
    (四)爰審酌被告有構成累犯之前科已如前述，素行不良，為中
      度智能障礙者，其前後兩次加重強盜犯行均以美工刀對於
      疏於防範之計程車司機進行要脅，自其實行強盜犯行至遂
      行搜刮財物之目的所歷時程均非短，尤以事實欄一、(二)1.
      第1 次犯行持美工刀自臺北縣蘆洲鄉一路脅迫至苗栗縣及
      新竹縣，對於被害人心裡所造成之壓迫及影響均甚為鉅大
      ，恐於日後再行執業時，因本案而令被害人惶惶不安，且
      被告非但搶走被害人身上之財物，更進而強取其賴以謀生
      之計程車，使被害人無以為繼，其惡性亦甚重，以及其餘
      犯罪之動機、目的、手段、犯罪所生損害，尚未與被害人
      和解賠償損害及犯後坦承犯行態度等一切情狀，依序量處
      如主文所示之刑，以資儆懲。
    (五)又被告事實欄一、(二)1.至3.侵入住宅、竊盜及2 次加重強
      盜犯行雖均於96年4 月24日以前，惟其中事實欄一、(二)1.
      及3.加重強盜部分宣告刑逾有期徒刑1 年6 月，且係中華
      民國96年罪犯減刑條例第3 條第1 項第15款之罪，不符減
      刑之要件，應不予減刑；至事實欄一、(二)2.侵入住宅及竊
      盜之部分則合於減刑之條件，應依中華民國96年罪犯減刑
      條例第2 條第1 項第3 款、第7 條之規定，於裁判時諭知
      其宣告刑及按上開量處之宣告刑減得之刑，並與前開不得
      減刑部分，合併定其應執行之刑。
    (六)查扣案之美工刀1 支，係被告甲○○所有，且供本案事實
      欄一、(二)1.、3.2 件加重強盜犯罪所用之物，爰依刑法第
      38條第1 項第2 款沒收之。
    (七)末查，被告前於91年間所為之強盜犯行，經台灣高等法院
      91年度上訴字第3674號判決認定被告已達精神耗弱之程度
      ，惟被告事後未持續追蹤治療，因無病識感，服藥順從性
      差，病情不穩定，更於案發前3 個多月即中斷治療，此有
      上開三軍總醫院病歷資料及鑑定報告書在卷可憑。故被告
      因再受其未獲得控制之病情影響，而為本件犯罪情節相類
      似之犯行；且上開彰化基督教醫院之鑑定報告對被告在犯
      可能性之評估亦認為：「個案因疾病自主管理及控制不良
      ，性慾高漲，且家人監控能力不弱，其再犯可能性及再犯
      的危險性則為高危險」，足認倘未對被告施予適當之監護
      治療，被告恐有再犯與危害公共危險之虞，是以為求被告
      能接受妥適之治療與監督保護，爰依刑法第87條第2 項前
      段規定，併予宣告被告於刑之執行完畢或赦免後，令入相
      當處所，施以監護3 年。
四、據上論斷，應依刑事訴訟法第299 條第1 項前段，刑法第
    306 條第1 項、第320 條第1 項、第330 條第1 項、第339
    條第1 項、第19條第2 項、第38條第1 項第2 款、第47條第
    1 項、第51條第5 款、第87條第2 項前段，刑法施行法第1
    條之1 ，中華民國96年罪犯減刑條例第2 條第1 項第3 款、
    第7 條，判決如主文。
本案經檢察官蕭如娟到庭執行職務
中　　華　　民　　國　　96　　年　　12　　月　　25　　日
                  刑事第三庭審判長法  官  林輝煌
                                  法  官  陳銘壎
                                  法  官  李貞瑩
以上正本證明與原本無異。
如不服本判決，應於判決送達後10日內，向本院提出上訴狀。（
須附繕本）
                                  書記官  金雅芳
中　　華　　民　　國　　96　　年　　12　　月　　25　　日
附錄本案論罪科刑法條全文
中華民國刑法第330條（加重強盜罪）
犯強盜罪而有第 321 條第 1 項各款情形之一者，處 7 年以上有
期徒刑。
前項之未遂犯罰之。
中華民國刑法第320條（普通竊盜罪、竊佔罪）
意圖為自己或第三人不法之所有，而竊取他人之動產者，為竊盜
罪，處 5 年以下有期徒刑、拘役或 5 百元以下罰金。
意圖為自己或第三人不法之利益，而竊佔他人之不動產者，依前
項之規定處斷。
前二項之未遂犯罰之。
中華民國刑法第306條（侵入住居罪）
無故侵入他人住宅、建築物或附連圍繞之土地或船艦者，處 1 年
以下有期徒刑、拘役或 3 百元以下罰金。
無故隱匿其內，或受退去之要求而仍留滯者，亦同。
中華民國刑法第339條（普通詐欺罪）
意圖為自己或第三人不法之所有，以詐術使人將本人或第三人之
物交付者，處5 年以下有期徒刑、拘役或科或併科1 千元以下罰
金。
以前項方法得財產上不法之利益或使第三人得之者，亦同。
前二項之未遂犯罰之。
